臺灣高等法院臺中分院刑事判決　　　　94年度上訴字第1723號
　　上　訴　人　臺灣南投地方法院檢察署檢察官
　　被　　　告　丙○○
　　　　　　　　　　　　（另案在臺灣臺中監獄執行）
　　指定辯護人　本院公設辯護人　丁○○
上列上訴人因被告違反毒品危害防制條例案件，不服臺灣南投地
方法院93年度訴字第635號中華民國94年7月14日第一審判決（起
訴案號：臺灣南投地方法院檢察署93年度偵字第2356號），提起
上訴，本院判決如下：
    主  文
原判決撤銷。
丙○○連續販賣第一級毒品，處有期徒刑捌年。販賣第一級毒品
所得新臺幣壹萬玖仟元沒收，如全部或一部不能沒收時，以其財
產抵償之。
    事  實
一、丙○○基於意圖營利之概括犯意，連續自民國92年8月間起
    至93年7月6日止，在南投縣南投市○○里○○路○段575巷
    110 號住處，以每包新台幣（下同）五百元至一千元之價格
    ，將第一級毒品海洛因販賣予庚○○、戊○○、吳正斌、甲○○（起訴書誤載為柯富順）、乙○○等人非法施用。販賣
    予戊○○共8次，得款八千元；販賣予庚○○共3次，得款一
    千五百元；販賣予吳正斌1次，得款一千元；販賣予甲○○1
    次，得款五百元；而乙○○係透過綽號阿志向丙○○購買海
    洛洛因2次，丙○○得款八千元。嗣於93年6月25日23時10分
    許，員警在南投縣南投市○○里○○街55巷9號戊○○住處
    ，查獲戊○○施用海洛因，經戊○○供出其施用之海洛因係
    向丙○○購買後，經警於93年7月9日上午10時30分許，持搜
    索票至南投縣南投市○○里○○路○段575巷110號丙○○住
    處執行搜索時，發現庚○○、甲○○在場要向丙○○購賣海
    洛因而查悉上情。
二、案經南投縣政府警察局南投分局報請臺灣南投地方法院檢察
    署檢察官偵查起訴。
    理  由
一、訊據被告丙○○矢口否認有販賣海洛因之犯行，辯稱：伊並
    未有販賣海洛因予庚○○、戊○○、吳正斌、甲○○、乙○○等人非法施用，伊之0000000000號行動電話，係從93年4
    月間才開始使用，92年間戊○○等人不可能以該行動電話跟
    伊聯絡購買海洛因云云。
二、按被告以外之人於偵查中向檢察官所為之陳述，除顯有不可
    信之情況者外，得為證據。刑事訴訟法第159條之1第2項固
    有明文。惟其增訂之理由則謂：「現階段刑事訴訟法規定檢
    察官代表國家偵查犯罪、實施公訴，依法其有訊問被告、證
    人及鑑定人之權，證人、鑑定人且須具結，而實務運作時，
    偵查中檢察官向被告以外之人所取得之陳述，原則上均能遵
    守法律規定，不致違法取供，其可信性極高，為兼顧理論與
    實務，爰於第二項明訂，被告以外之人於偵查中向檢察官所
    為之陳述，除顯有不可信之情況者外，得為證據。」依此立
    法理由，證人於偵查中向檢察官所為之陳述，除須具備「檢
    察官恪遵法律規定，未有非法取供情事」之消極要件外，另
    須具備「應依法定調查證據之程序，使證人到場，告以具結
    之義務及偽證之處罰，命其具結。」之積極要件，始能該當
    於傳聞證據之例外；亦即，證人於審判外陳述所應具備之「
    必要性」及「可信性」，必須在滿足以上情況之下，始能認
    為已獲致確保，否則其證言即無證據能力。查本案證人戊○○、吳正斌、庚○○、甲○○、乙○○雖均曾於偵查中到庭
    ，以關係人身分接受訊問，惟關係人不外是被告以外之人，
    於刑事訴訟法之評價，乃是證人，而其等前開偵查之內容，
    檢察官均未依法於供前或供後命其等具結，換言之，前開證
    人於偵查中證述之內容，縱令與事實不符，依法亦無須負偽
    證罪責，其可信性如何，容有合理之懷疑，依據前述說明，
    應認上開證人於偵查中之陳述，由於欠缺「依法定程序調查
    （及具結）」之積極要件，均乏證據能力。是本院對於上開
    證人在於偵查中向檢察官所為之陳述均不予以引用，合先敘
    明。
三、按被告以外之人（包括證人、鑑定人、告訴人、被害人及共
    同被告等）於檢察事務官、司法警察官或司法警察調查中所
    為之陳述，與審判中不符時，其先前之陳述具有較可信之特
    別情況，且為證明犯罪事實存否所必要者，得為證據，刑事
    訴訟法第159條之2定有明文。所謂「前後陳述不符」之要件
    ，應就前後階段之陳述進行整體判斷，以決定其間是否具有
    實質性差異，惟無須針對全部陳述作比較，陳述之一部分有
    不符，亦屬之。而所謂「較可信之特別情況」之情形，亦應
    就前後陳述時之各種外部情況進行比較，以資決定何者外部
    情況具有可信性。若陳述係在特別可信之情況下所為，則虛
    偽陳述之危險性即不高，雖係審判外陳述，或未經被告反對
    詰問，仍得承認其有證據能力。經查：
(一)證人庚○○於警詢時證稱：伊自92年間起，經友人引介認識
    被告後，即以被告所提供之行動電話號碼0000000000聯絡後
    ，經被告通知至被告住居所屋後，伊將錢丟至2樓給被告，
    被告收錢後將毒品海洛因1小包丟下樓給伊；每次購買毒品
    金額為五百元至一千元不等，先後共交易數十次，正確交易
    次數無法得等語（見偵字卷第55頁、第56頁）；於本院審理
    時亦證稱：伊在93年7月22日偵查中有說係向被告購買毒品
    ，筆錄記載沒有錯，伊有在警局時說伊係到被告之住處，在
    被告屋後跟被告交易毒品，伊每次要到被告家中買毒品，是
    先打電話給被告，交易時如果被告父親在，被告會從二樓把
    毒品丟下來，伊把錢從下面丟上去給被告等語，而被告住處
    確係2層透天惜，此有照片2幀附卷可稽（見偵字卷第69頁）
    。雖證人庚○○又另證稱：不算是買，算是伊與被告一起合
    資合買海洛因來吸，合買2、3次，合買之時，伊把錢交給被
    告云云，然從證人庚○○上揭陳述，不難看出其在本院審理
    中之證言與其在警詢時之陳述，均一致證稱其係至被告住處
    向被告購買海洛因，惟其在本院審理時，因在被告面前有所
    顧忌，因而不願在被告面前陳述不利被告之事實，而又另證
    稱其係與被告合買云云。本院審酌其於警詢中之證述係出於
    自由意思所為，且距案發日較近，當時記憶自較深刻，可立
    即反應所知，不致因時隔日久而遺忘案情，復較無來自被告
    在場之壓力而出於虛偽不實之指證，且員警在被告住處搜索
    時，證人庚○○卻攜帶注射針筒至該處，又其在警詢時之陳
    述與其在本院審理時所為之證言亦有相符之處，因認其於警
    詢中所為之陳述，客觀上應具有較可信之特別情況，且亦為
    證明犯罪事實存否所必要，依上揭規定，其於警詢時之證言
    自得採為證據，其在審理中所另證稱其係與被告合買並非向
    被告購買云云，核與事實不符，自不足採。
(二)證人吳正斌於警詢時證稱：伊所吸食之毒品係向被告購買，
    伊係以被告之行動電話號碼0000000000聯絡後，自行騎機車
    到被告家後門接洽買賣，每次向被告購買五百元至三千元不
    等之毒品海洛因，先後總計向被告購買超過十萬元之毒品等
    語（見偵字卷第38頁）；於原審審理中亦證稱：伊確實有向
    被告購買1次海洛因，已過很久，所以交易地點記不清楚，
    是在是在南投市之不詳地點，約93年初，（審判長問：是否
    為4月初？）好像是4月初，伊已記不清楚，金額一千或二千
    ，已無法確定，伊在警詢時確實有說向被告購買很多次，超
    過十萬元以上，但並非本案之丙○○而是另一位叫阿嘉之男
    子等語（見原審卷第205頁至第207頁）。雖然證人吳正斌於
    警詢時及審理中對於交易之次數及金額有所不符，然對於其
    係在南投市向被告購買海洛因之基本事實仍為一致。按證人
    之陳述有部分前後不符，或相互間有所歧異時，究竟何者為
    可採，法院仍得本其自由心證予以斟酌，非謂一有不符或矛
    盾，即應認其全部均為不可採信。查證人吳正斌於警詢時對
    於其向被告購買海洛因之次數及金額之證言，雖有過於渲染
    之可能，然其係在南投市向被告購買海洛因之基本事實之陳
    述，仍非不得予以採信（最高法院74年度台上字第1599號判
    例要旨參照）。至被告0000000000行動電話門號，雖係自93
    年4月22日起才開始啟用，固有東信電訊─客戶資料與通聯
    紀錄查詢結果列印資料1份可稽（見原審卷第106頁），然證
    人吳正斌於原審審理時係證稱其係在93年年初向被告購買海
    洛因，並不記得確實之日期等語，亦有可能係在94年4月22
    日以後，向被告購買海洛因，自無法以原審審判長以「是否
    為4月初？」之誘導訊問，而使被告回答「好像是4月初」，
    因而遽以此證人吳正斌所推測「93年4月初」之詞，作為被
    告購買海洛因之確實時間，因而認定其不可能係在被告93年
    4月22日啟用0000000000號行動電話前，以此行動電話向被
    告聯絡購買毒品，而認證人吳正斌警訊時之證言係較不可信
    之特別情況。況且，證人吳正斌於本院審理時明白證稱：伊
    與被告以前並無怨隙，93年初時被告雖有打過伊，伊不是因
    為如此而故意陷害被告，被告確實有販買毒品予伊1次等語
    （見原審卷第208頁）。是本院審酌其於警詢中之證述係出
    於自由意思所為，其所陳述其所吸食之毒品係向被告購買，
    係其自行騎機車到被告家後門接洽購買海洛因之事實，核與
    其在原審審理時之供述一致，因而認其於警詢中所為此部分
    之陳述，客觀上具有較可信之特別情況，且亦為證明犯罪事
    實存否所必要，依上揭規定，其於警詢時之上開證言自得採
    為證據，並與其在原審審理中所為之上開證言，作為認定被
    告販買海洛因予於證人吳正斌之證據。
(三)證人甲○○於警詢時證稱：伊在約二星期前 (約93年6月下
    旬)，經友人阿田帶引至被告住處與被告認識並開始向其購
    買毒品海洛因，伊只曾向被告購買毒品海洛因，並自行騎機
    車到被告位於南投市○○路○段575巷110號交易毒品，交易
    方式係伊將購買海洛因之金錢丟到被告住處二樓給被告，被
    告再將毒品丟下樓給伊，伊每次購買毒品海洛因1小包五百
    元，共購買過1次，連這1次共2次等語（見偵字卷63頁、第
    64頁）；於本院審理時亦證稱；伊有打被告之行動電話向被
    告拿海洛因，而且還拿過1次，是在被查獲前2星期，去被告
    家中拿的，第2次去拿就為警查獲等語，惟否認其向被告拿
    海洛因時，有給被告報酬，改證稱；係因伊之前曾給被告海
    洛因云云。然從證人甲○○上揭陳述，不難看出其在本院審
    理中之陳述與其在警詢時之陳述，均一致供稱其係至被告住
    處向被告拿海洛因1次，第2次去拿就為警查獲。惟在本院審
    理時，因在被告面前有所顧忌，因而不願在被告面前陳述不
    利被告之事實，始另證稱：被告給伊海洛因並無報酬，因被
    告之前曾向伊拿海洛因云云。是本院審酌其於警詢中並未受
    到任何刑求及威誘利誘，且被告若無販賣海洛因之事，證人
    甲○○不可能會配合員警而誣指其係向被告購賣海洛因之事
    ，另被告在警詢時之證述較無來自被告在場之壓力而出於虛
    偽不實之指證，況且員警在被告住處搜索時，證人甲○○亦
    至該處，並向員警表示其係要向被告購買海洛因才至該處之
    情，又其在警詢時之陳述與其在本院審理時所為之證言除迴
    避有給被告報酬外其餘均相符，因認被告是其於警詢中所為
    之陳述，客觀上具有較可信之特別情況，且亦為證明犯罪事
    實存否所必要，依上揭規定，其於警詢時之證言自得採為證
    據，其在審理中所另證稱：被告給伊海洛因並無報酬，因被
    告之前曾向伊拿海洛因云云，顯係迴護被告之詞，核與事實
    不符，自不足採。
(四)證人乙○○於警詢時證稱：伊係由綽號「阿志」之男子帶伊
    前往被告住處，直接向被告購買海洛因共2次，其中一次購
    買五千元，另一次購買三千元等語（見偵字卷第95頁）；其
    於本院審理中亦證稱：伊跟阿志到被告家裡2次，伊把錢交
    給阿志，伊在樓下門口等，由阿志進入被告家上樓去買，再
    到樓下將毒品海洛因交給伊等語。其雖另證稱：伊不知道阿
    志是跟誰買等語，惟阿志既係進入被告家樓上去買海洛因，
    之後阿志出來時，既有將毒品海洛因交給證人乙○○。因販
    賣海洛因罪刑甚重，販賣者均係選擇極為隱密之處，豈有選
    擇在他人住處之理？顯見證人乙○○係透過阿志在被告住處
    向被告購買海洛因甚明，並無證據顯示被告以外之其他人有
    利用被告住處販賣海洛因。是證人乙○○警詢中雖供述其係
    由阿志帶其前往被告住處，「直接」向被告購買海洛因等語
    ，與其在本院審理中所供稱係「透過阿志」向被告購買海洛
    因雖略有不同，然其係跟阿志到被告住處向被告購買海洛因
    之基本事實相同。是本院審酌上開情形，及其於警詢中之證
    述係出於自由意思所為，因認其於警詢中所證稱其跟阿志到
    被告住處向被告購買海洛因之陳述，客觀上具有較可信之特
    別情況，且亦為證明犯罪事實存否所必要，依上揭規定，其
    於警詢時之此部分之證言自得採為證據，並與其在審理中所
    為之證言，一併作為認定被告販買海洛因予於證人乙○○之
    證據。
(五)證人戊○○於警詢時證稱：伊自92年8月間起，以被告所提
    供之行動電話號碼0000000000聯絡後，親至被告之住居所後
    門向被告購買毒品海洛因，先後共7、8次；每次購買一千元
    等語（見偵字卷第30頁）；雖其在本院審理中證稱：伊並未
    向被告購買海洛因云云，然其於本院審理中亦證稱：伊在警
    局確係有承認伊有向被告購買海洛因等語，雖證人戊○○於
    本院審理中又謂其在警詢時因自己有施用毒品怕被收押才說
    向被告購買海洛因云云，然員警既未以此脅迫證人戊○○，
    證人當時係在自由意思下陳述，且其亦供稱其知另案已被判
    刑確定，快要執行等語，又豈會以其主觀上怕被收押才誣陷
    被告有販賣海洛因給渠之理？是本院審酌其於警詢中之證述
    係出於自由意思所為，並自行向員警供出上情，其在本院審
    理時因在被告面前有所顧忌，始不願陳述不利被告之事實，
    因認其先前於警詢中所為之陳述，客觀上具有較可信之特別
    情況，亦為證明犯罪事實存否所必要，依上揭規定，其於警
    詢時之上開證言自得採為證據。
(六)證人庚○○、戊○○、吳正斌、甲○○、乙○○之上開證言
    ，經互核後，發現其等所描述與被告交易毒品海洛因之方式
    及地點極為相同，而其等又與被告並無任何怨隙，自不可能
    集體串通來誣陷被告，益見其等證言之可信性。是被告有將
    第一級毒品海洛因販賣予庚○○、戊○○、吳正斌、甲○○
    ，而乙○○有透過綽號阿志向被告購買海洛洛因甚明。又販
    賣第一級毒品海洛因之罪係屬死刑或無期徒刑之罪，為重罪
    ，苟被告並無利益可圖，衡情其應無甘冒重典鋌而走險之理
    ？在在足以顯示被告主觀上應具有營利之意圖甚明。從而被
    告上開辯解，顯係卸責之詞，自不足採，其犯行洵堪認定。
四、核被告所為，係犯毒品危害防制條例第4條第1項之販賣第一
    級毒品罪。被告因販賣而持有第一級毒品海洛因之低度行為
    ，已為販賣之高度行為所吸收，不另論罪。被告先後多次販
    賣第一級毒品之行為，時間緊接，犯罪構成要件相同，顯係
    基於概括犯意反覆為之，為連續犯，除法定刑為死刑、無期
    徒刑依法不得加重外就罰金刑部分，加重其刑。查被告販賣
    第一級毒品海洛因雖有多次，然其販賣之數量及所得非鉅，
    而販賣第一級毒品之罪，係屬死刑或無期徒刑之罪，情輕法
    重，其犯罪情狀，在客觀上非無可憫恕之處，倘科以法定最
    低度之刑，猶嫌過重，爰依刑法第59條規定，酌量減輕其刑
    。本案經審理結果，被告罪證明確，已如上述，原審竟誤認
    被告罪證不足，而諭知對被告無罪之判決，自有違誤。是檢
    察官以此為由上訴指摘原判決有所違誤，為有理由，自應由
    本院將原判決撤銷改判。爰審酌被告本身亦有施用毒品之惡
    習，當知毒品對人身心戕害之嚴重性，竟不思努力工作賺取
    正當酬勞，藉販毒牟利，犯後仍否認犯行，及其販毒之次數
    、時間、販賣所得等一切情狀，量處如主文第2項所示之刑
    。至被告販賣海洛因所得一萬九千元，應依毒品危害防制條
    例第19條第1項之規定諭知沒收，如全部或一部不能沒收時
    ，以其財產抵償之。至扣案之安非他命含袋重0．2公克、內
    含殘渣海洛因空袋1包、已使用過海洛因注射針筒2支，雖為
    被告所有，然係分別供被告施用安非他命及海洛因所用之物
    ，業據被告供述在卷，因與本案被告販賣海洛因之犯行無關
    ，自無法在本案宣告沒收銷燬及沒收，附此敘明。
五、另公訴意旨略以：被告意圖牟利並基於概括犯意，連續自民
    國92年8月間起至93年7月6日止，在南投縣南投市○○里○○路○段575巷110號其居處，以每包五百元或一千元不等之
    價格，將第一級毒品海洛因販售給己○○，因認被告此部分
    行為亦涉犯販賣第一級毒品罪嫌云云。訊據被告堅決否認有
    此部分之犯行，辯稱：伊並未販賣海絡因予己○○等語。本
    案檢察官認被告涉嫌販賣海洛因予己○○，無非以證人己○○於警詢時及偵查中之陳述為據。經查：(一)被告以外之人
    於偵查中向檢察官所為之陳述，除顯有不可信之情況者外，
    得為證據，刑事訴訟法第159條之1第2項固有明文。惟增訂
    之理由亦謂：「現階段刑事訴訟法規定檢察官代表國家偵查
    犯罪、實施公訴，依法其有訊問被告、證人及鑑定人之權，
    證人、鑑定人且須具結，而實務運作時，偵查中檢察官向被
    告以外之人所取得之陳述，原則上均能遵守法律規定，不致
    違法取供，其可信性極高，為兼顧理論與實務，爰於第2項
    明訂，被告以外之人於偵查中向檢察官所為之陳述，除顯有
    不可信之情況者外，得為證據。」依此立法理由，證人於偵
    查中向檢察官所為之陳述，除須具備「檢察官恪遵法律規定
    ，未有非法取供情事」之消極要件外，另須具備「應依法定
    調查證據之程序，使證人到場，告以具結之義務及偽證之處
    罰，命其具結。」之積極要件，始能該當於傳聞證據之例外
    ；亦即，證人於審判外陳述所應具備之「必要性」及「可信
    性」，必須在滿足以上情況之下，始能認為已獲致確保，否
    則其證言即無證據能力。查本案證人己○○雖曾於偵查中到
    庭，以關係人身分接受訊問，惟關係人不外是被告以外之人
    ，於刑事訴訟法之評價，乃是證人，而其等前開偵訊之內容
    ，檢察官均未依法於供前或供後命具結，換言之，證人己○○於偵查中證述之內容，縱令與事實不符，依法亦無須負偽
    證罪責，其可信性如何，容有合理之懷疑，依據前述說明，
    應認證人己○○於偵查中之陳述，由於欠缺「依法定程序調
    查（及具結）」之積極要件，缺乏證據能力。是證人己○○
    在於偵查中向檢察官所為之陳述自無法作為被告不利之證據
    。(二)被告以外之人於檢察事務官、司法警察官或司法警察
    調查中所為之陳述，與審判中不符時，其先前之陳述具有較
    可信之特別情況，且為證明犯罪事實存否所必要者，得為證
    據，刑事訴訟法第159條之2固定有明文。是以證人於警詢時
    之陳述，得作為傳聞證據之例外而加以適用，必須具備：
    「證人於審判中到庭陳述，而其證言之內容與其先前於檢察
    事務官、司法警察官、司法警察調查中所為之陳述不符」、
    「證人於審判外之陳述（即先前之陳述）具有較可信之特
    別情況」、「證人於審判外之陳述（即先前之陳述），為
    證明犯罪事實存否所必要」等要件，始得作為傳聞證據之例
    外，加以援用。經查：本案證人己○○，經原審2次傳喚、1
    次拘提及本院2次傳喚、1次拘提，均未能到庭陳述，而被告
    對證人己○○上開警詢筆錄又有意見。是證人己○○於警詢
    時所為之陳述，因欠缺前述之要件，自無前開條文之適用
    ，即無法以證人己○○於警詢中所為之陳述，作為被告不利
    之證據。此外，復查無其他積極證據足資認定被告有檢察官
    所指此部分之犯行，是被告此部分之犯罪不能證明，本應無
    罪之諭知，然檢察官認此部分與前開已起訴成罪部分，有連
    續犯之裁判上一罪關係，爰不另為無罪諭知，附此敘明。
據上論結，應依刑事訴訟法第369條第1項前段、第364條、第299
條第1項前段，毒品危害防制條例第4條第1項、第19條第1項，刑
法第11條前段、第56條、第59條，判決如主文。
本案經檢察官辛○○到庭執行職務。
中　　華　　民　　國　　94　　年　　12　　月　　14　　日
                刑事第八庭  審判長法　官　羅　得　村
                                  法　官　紀　文　勝
                                  法　官　巫　政　松
上列正本證明與原本無異。
如不服本判決應於收受送達後十日內向本院提出上訴書狀，其未
敘述上訴之理由者並得於提起上訴後十日內向本院補提理由書（
均須按他造當事人之人數附繕本）。
                                  書記官　陳　妙　瑋
中　　華　　民　　國　　94　　年　　12　　月　　15　　日
附錄論罪科刑法條：
毒品危害防制條例第4條第1項
製造、運輸、販賣第一級毒品者，處死刑或無期徒刑；處無期徒
刑者，得併科新臺幣一千萬元以下罰金。
　　　　　　　　　　　　　　　　　　　　　　　　　　　Ｆ
